【裁判字號】    94,訴,6671
【裁判日期】    950719
【裁判案由】    給付服務報酬
【裁判全文】
臺灣臺北地方法院民事判決              94年度訴字第6671號
原      告  太平洋房屋仲介股份有限公司
法定代理人  庚○○
訴訟代理人  丁○○
            甲○○
            丙○○
被      告  辛○○
訴訟代理人  吳聖欽律師
上列當事人間請求給付服務報酬事件，本院於中華民國95年7月5
日言詞辯論終結，判決如下：
    主  文
原告之訴及其假執行之聲請均駁回。
訴訟費用由原告負擔。
    事實及理由
一原告主張：被告於民國94年8 月16日，與原告簽訂專任委託契
  約書，委由原告仲介被告所有坐落新竹市○○○○街60號房屋
  及該土地應有部分（下稱系爭不動產），委託期限自簽約日起
  至同年10月16日止，價格為新臺幣（下同）21,600,000元，服
  務報酬為成交價格4％，嗣兩造將委託價格變更為 19,700,000
  元。詎原告於94年9月17日，洽得訴外人己○○願以19,800,00
  0 元價格買受系爭不動產，被告竟反悔不賣，依委託契約第11
  條第3項第4款約定，被告應依委託契約第11條第1 項約定，給
  付按委託價格19,700,000元4％計算之服務報酬788,000元。爰
  依上開約定，請求被告如數給付等語。並聲明：(一)被告應給付
  原告788,000 元，及自起訴狀繕本送達翌日起至清償日止，按
  年息5％計算之利息。(二)願供擔保，請准宣告假執行。
二被告則以：
(一)被告固與原告簽訂委託契約，惟委託契約屬於定型化契約，原
  告未給予被告委託契約約定之3 日審閱期間，違反消費者保護
  法第11條之1 規定。又委託契約第10條約定，原告所應負之義
  務，明顯低於內政部公告之不動產委託銷售定型化契約應記載
  及不得記載事項第6 點規定，有違誠信原則及平等互惠原則，
  委託契約應屬無效。
(二)又內政部公告不動產委託銷售定型化契約應記載及不得記載事
  項第6 點規定應記載事項有10項，但兩造間委託契約僅於第10
  、11條為部分約定，違反消費者保護法第17條第1 項規定，上
  開委託契約應屬無效。且上開委託契約對於原告違反義務行為
  ，未有處罰約定，反而於委託契約第9 條詳列七種賣方義務，
  違反平等互惠原則，況原告隱匿己○○出價19,800,000元之事
  實，違反不動產委託銷售定型化契約應記載及不得記載事項第
  6 點第1、5項規定，以及委託契約第10條第1、5項規定，違反
  消費者護法第12條第1 項規定，上開委託契約亦屬無效，且原
  告有洩漏底價予買方之違約情事，原告不得依委託契約第11條
  第3項第4款約定，請求被告給付服務報酬。
(三)退步言，委託契約縱屬有效，己○○亦無購買系爭不動產之意
  思，因己○○與原告簽訂之不動產購買要約書，有關第1條第4
  款承購總價、第7條要約保留期限，原記載分別為 19,200,000
  元、94年9月14日，經塗改為19,800,000元、94年9月24日，被
  告既否認其真實，原告自應負舉證責任證明該不動產購買要約
  書之真正。
(四)另被告與原告負責銷售系爭不動產之職員乙○○，於94年9月1
  6日簽訂變更合意書，合意書上誤植為94年8月16日，雙方口頭
  約定以被告扣除仲介費實際收取之金額，在19,000,000元為委
  託銷售底價，惟依原告寄發之成交通知單、存證信函成交金額
  均記載己○○出價19,700,000 元，扣除仲介費以成交價格4％
  計算，僅餘18,912,000元，並未達委託銷售底價。
(五)被告於接獲原告成交通知單後，曾向原告表示被告需先與買方
  溝通，就系爭不動產與相鄰之被告所有不動產之樓梯、頂樓出
  口使用為協議，惟因原告之拖延，買賣雙方無法見面，使系爭
  不動產無法成交，自屬可歸責於原告使買賣契約無法成立，則
  原告請求服務報酬，顯無理由。
(六)又原告實際上並未進行系爭不動產買賣移轉過程，必能節省核
  稅、登記、點交等勞務成本，故應減少仲介費報酬為成交價格
  0.5％始符公平。
(七)聲明：原告之訴及假執行之聲請均駁回；如受不利之判決，願
  預供擔保，請准宣告免為假執行。
三兩造不爭執之事實：
(一)原告於94年8 月16日，與被告簽訂專任委託契約書，委託原告
  以21,600,000元之價格銷售系爭不動產，委託期間自94年8 月
  16日起至同年10月16日止，服務報酬約定為成交價格4％ ，為
  兩造所不爭執，有專任委託契約書在卷可稽。
(二)兩造另行簽訂內容變更合意書，將委託價格變更為變更為19,7
  00,000元，且約定上述價格為被告欲出售之價格，原告不得將
  上述價格告知買方，亦不得作為公告銷售之用，為兩造所不爭
  執，有該變更合意書在卷足憑。
(三)原告於94年9 月19日，傳真己○○所出具之不動產購買要約書
  予被告，表示己○○願以19,700,000元應買系爭不動產，為兩
  造所不爭執，有不動產購買要約書在卷可證。
(四)原告於94年9 月22日，寄發成交通知單予被告，表示原告已洽
  詢己○○願以19,700,000元之價格買受系爭不動產，並通知被
  告於94年9 月24日至原告處簽約，為兩造所不爭執，有成交通
  知單在卷足稽。
(五)原告於94年10月11日，以新竹關東橋郵局第381 號存證信函通
  知被告，表示己○○願以19,700,000元之價格買受系爭不動產
  ，並通知被告於94年10月14日至原告處簽約，該存信函因寄存
  送達招領逾期退回原告處，經兩造於95年2 月22日當庭拆閱，
  為兩造所不爭執，有郵局存證信函在卷足證。
四得心證之理由：
  本件兩造所爭執之處，應在於委託契約是否違反審閱期間？委
  託契約是否違反內政部公告、誠信原則、平等互惠原則？被告
  委託價格為多少？己○○是否以委託價格應買系爭不動產？原
  告得否請求服務報酬？
(一)有關審閱期間抗辯部分：
1.按私文書經本人或其代理人簽名、蓋章或按指印或有法院或公
  證人之認證者，推定為真正。民事訴訟法第358 條第1 項定有
  明文。
2.本件兩造間委託契約乃原告預定用於同類委託銷售契約之條款
  而訂定之契約，此有委託契約在卷足憑（見本院卷第6至9頁）
  ，亦為兩造所不爭執，性質上自屬於定型化契約，依消費者保
  護法第11條之1 規定，應有30日以內之合理期間以供審閱全部
  條款內容。然依委託契約前文部分記載：「本人已事前詳閱本
  契約書內容，賣方權益說明書、電腦出價辦法說明、區域成交
  行情，達3 日，深切明瞭自身權益後，始簽立本契約書。」且
  被告對於該條款下之簽名予以自認，依首揭規定，自應推定上
  開條款之記載為真正。至被告辯稱簽訂系爭契約時，原告並未
  讓被告攜回系爭契約審閱3 天，亦即當天簽約即簽名委任，違
  反消費者保護法第11條之1 之規定，系爭契約屬無效云云，但
  為原告所否認，自應由被告負舉證之責任。惟被告始終不能提
  出證據以供本院審酌，則被告上開所辯，自不足取。
(二)有關委託契約違反內政部公告、誠信原則、平等互惠原則抗辯
  部分：
1.按定型化契約中之條款違反誠信原則，對消費者顯失公平者，
  無效。定型化契約中之條款有違反平等互惠原則，推定為顯失
  公平，消費者保護法第12條第1 款定有明文。次按定型化契約
  中之定型化契約條款，全部或一部無效或不構成契約內容之一
  部者，除去該部分，契約亦可成立者，該契約之其他部分，仍
  為有效。但對當事人之一方顯失公平者，該契約全部無效。中
  央主管機關得選擇特定行業，公告規定其定型化契約應記載或
  不得記載之事項。違反前項公告之定型化契約，其定型化契約
  條款無效。該定型化契約之效力，依前條規定定之。消費者保
  護法第16條、第17條第1、2項分別定有明文。至所謂定型化契
  約之條款因違反誠信原則，顯失公平，而無效者，係以契約當
  事人之一方於訂約當時處於無從選擇締約對象或無拒締約餘地
  之情況，而簽訂顯然不利於己之約定為其要件。
2.查內政部公告不動產委託銷售定型化契約應記載及不得記載事
  項第6 點有關受託人之義務應記載項目記載：「(一)受託人受託
  處理仲介事務應以善良管理人之注意為之。(二)受託人於簽約前
  ，應據實提供該公司（或商號）近三個月之成交行情，供委託
  人訂定售價之參考；如有隱匿不實，應負賠償責任。(三)受託人
  受託仲介銷售所做市場調查、廣告企劃、買賣交涉、諮商服務
  、差旅出勤等活動與支出，除有委託人與受託人雙方同意終止
  及委託人終止契約外，均由受託人負責，受託人不得以任何理
  由請求委託人補貼。(四)受託人製作之不動產說明書，應指派不
  動產經紀人簽章，並經委託人簽認後，將副本交委託人留存；
  經紀人員並負有誠實告知買方之義務，如有隱瞞不實，受託人
  與其經紀人員應連帶負一切法律責任；其因而生損害於委託人
  者，受託人應負賠償責任。(五)如買方簽立要約書，受託人應於
  24小時內將該要約書轉交委託人，不得隱瞞或扣留。但如因委
  託人之事由致無法送達者，不在此限。(六)受託人應隨時依委託
  人之查詢，向委託人報告銷售狀況。(七)契約成立後，除委託人
  同意授權受託人代為收受買方支付之定金外。否則視為不同意
  授權。(八)受託人應於收受定金後24小時內送交委託人。但如因
  委託人之事由致無法送達者，不在此限。(九)有前款但書情形者
  ，受託人應於二日內寄出書面通知表明收受定金及無法送交之
  事實通知委託人。(十)受託人於仲介買賣成交時，為維護交易安
  全，得協助辦理有關過戶及貸款手續。(十一)受託人應委託人之請
  求，有提供相關廣告文案資料予委託人參考之義務。」而兩造
  間委託契約第10條已就上開公告事項為約定，此有委託契約在
  卷可稽（見本院卷第7 頁），系爭委託契約並無違反消費者保
  護法第17條第1 項規定之情事，被告辯稱系爭委託契約違反消
  費者保護法第17條第1項規定，應屬無效云云，尚不足取。
3.又系爭委託契約第11條第3 項約定，受託人如違反該項契約義
  務仍應給付服務報酬予受託人，與內政部頒訂「房地產委託銷
  售契約書範本」第11條規定相符。且系爭委託契約第10條第 3
  項約定：「太平洋受託仲介銷售所做市場調查、廣告企劃、買
  賣交涉、諮商服務、差旅出勤等活動支出，不得以任何理由請
  求委託人補貼。」則原告受託為被告仲介銷售其所有房地，勞
  心勞力、積極斡旋，無非為達成被告委託之目的，依上述說明
  ，原告提供之委託契約之內容實無違反消費者保護法第12條第
  1 款之平等互惠原則及誠信原則。故被告辯稱系爭委託契約違
  反平等互惠原則而顯失公平及誠信原則，違反消費者護法第12
  條第1項規定，應屬無效云云，仍不足取。
(三)有關委託價格抗辯部分：
1.查依原告提出契約內容變更合意書之記載：「、、委託總價：
  19,700,000元，備註：以上述價格為本人欲出售之價格，太平
  洋房屋不得將此價格告知買方，亦不得作為公開銷售之用，委
  託人：辛○○，94年8 月16日。受託人：太平洋房屋仲介股份
  有限公司，經紀營業員：乙○○，94年8 月16日。」此有契約
  內容變更合意書在卷可稽（見本院卷第10頁），且被告對於契
  約內容變更合意書上簽名，予以自認，依前開規定，應推定上
  開內容之記載為真正。則徵諸上開文義，堪認兩造已達成變更
  委託銷售價格之合意，原告將委託銷售價格變更為19,700,000
  元。原告主張被告將委託銷售價格變更為19,700,000元等語，
  自屬可取。
2.至被告辯稱被告係於94年9 月16日簽訂內容變更合意書，內容
  變更合意書上誤植為94年8 月16日，且原告職員乙○○口頭答
  應以被告扣除仲介費實際收取之金額，在19,000,000元為委託
  銷售底價云云，惟被告否認之。經查，證人乙○○證稱：內容
  變更合意書上記載賣方出價19,700,000元，如果買方出價19,7
  00,000元就成交等語。是證人乙○○上開所述，並無法證明兩
  造達成以被告扣除仲介費實際收取之金額，在19,000,000元為
  委託銷售底價之合意。至被告之丈夫即證人戊○○證稱：內容
  變更合意書是伊太太簽的，伊太太簽的時候伊沒有看到等語（
  見本院卷第86頁），自無法證明被告所辯上開約定之存在。此
  外，被告始終不能提出其他證據，以證明雙方曾口頭約定以被
  告扣除仲介費實際收取之金額，在19,000,000元為委託銷售底
  價之事實。故被告上開所辯，仍不足取。
(四)有關己○○是否以委託價格應買及原告得否請求服務報酬部分
  ：
1.按附停止條件之法律行為，於條件成就時，發生效力。因條件
  成就而受利益之當事人，如以不正當行為促其條件之成就者，
  視為條件不成就。民法第99條第1項、第101條第2 項定有明文
  。另兩造間委託契約第11條第3項第4款約定，委託期限內，被
  告如拒絕以本委託條件與原告所仲介之買方訂立不動產買賣契
  約時，被告應支付原告依第11條第1 項約定之服務報酬。則原
  告若達成委託條件而被告拒絕不賣時，原告仍得請求被告給付
  服務報酬。
2.查依原告提出之不動產購買要約書，記載己○○曾於94年9月1
  7日，出價19,800,000 元應買系爭不動產，有不動產購買要約
  書在卷可證（見本院卷第11頁）。而證人己○○證稱：伊經由
  住商不動產仲介股份有限公司張志忠介紹欲購買系爭不動產，
  伊先出價19,200,000元，嗣於94年中秋節時出價19,700,000元
  ，但是賣方不願意賣，後來提高至19,800,000元，最後降價至
  19,700,000元，上開不動產購買要約書係伊親自簽名等語（見
  本院卷第84頁）。另證人乙○○證稱：伊為原告在新竹市文化
  店之經紀人，負責本件系爭不動產仲介之簽約、銷售，伊曾將
  被告底價19,700,000元告知張志忠，被告出的底價是19,700,0
  00元，系爭不動產後來洽詢己○○願以19,700,000元購買，但
  是伊將己○○應買之消息通知被告，被告因為被告母親有意見
  ，沒辦法決定要賣，原告即寄發通知予被告，後來被告沒有出
  面簽約等語。且原告曾於94年9 月22日，寄發成交通知單予被
  告，表示原告已洽詢己○○願以19,700,000元之價格買受系爭
  不動產，通知被告於94年9 月24日至原告處簽約。原告再於94
  年10月11日，以新竹關東橋郵局第381 號存證信函通知被告，
  表示己○○願以19,700,000元之價格買受系爭不動產，並通知
  被告於94年10月14日至原告處簽約。已如前述。況原告自承己
  ○○原來出價19,800,000元，包括己○○應付原告之服務費10
  0,000元，以及應給付被告之19,700,000 元，己○○服務報酬
  原來為成交價2％，己○○要求減少等語（見本院卷第114頁反
  面）。是依上開不動產購買要約書之記載，和證人己○○、乙
  ○○之證述，以及原告前開通知被告簽約之行為及陳述，堪認
  己○○原來認為系爭不動產賣價為21,600,000元，己○○曾出
  價19,800,000元應買而未達被告賣價，嗣原告洩漏底價予己○
  ○，己○○始出價19,700,000元應賣系爭不動產，並將其中10
  0,000 元作為己○○應給付原告之服務報酬，可知原告隱匿己
  ○○曾出價19,800,000元之事實，並違反前開內容變更合意書
  之約定，將被告委託底價19,700,000元告知買方，使己○○降
  價至19,700,000元應買系爭不動產，則原告以洩漏底價之不正
  當行為，促成己○○以19,700,000元應買，使原告得請求服務
  報酬之條件成立，依前開規定，應視為條件不成就。故原告主
  張其依委託契約第11條第3項第4款、第11條第1 項約定，得請
  求被告給付按委託價格19,700,000元4％計算之服務報酬788,0
  00元云云，自屬無據。
五從而，原告依委託契約第11條第3項第4款、第11條第1 項約定
  ，請求被告給付788,000 元，及自起訴狀繕本送達翌日起至清
  償日止，按年息5％計算之利息，為無理由，應予駁回。
六又原告之訴既經駁回，其假執行之聲請，因訴之駁回而失所附
  麗，不應准許。
七本件事證已臻明確，兩造其餘主張、陳述及所提證據，經審酌
  與本院前揭判斷不生影響，毋庸再予審酌，併此敘明。
八訴訟費用負擔之依據：民事訴訟法第78條。
中    華    民    國    95    年    7     月    19    日
                    民事第六庭法      官  姜悌文
以上正本係照原本作成
如對本判決上訴，須於判決送達後20日內向本院提出上訴狀，並
依上訴利益繳納上訴費。
中    華    民    國    95    年    7     月    20    日
                              法院書記官  林秀娥


司法院資訊處製作；財團法人民間司法改革基金會備份。
